---
title: "Zestaw 1"
author: "Amelia Madej"
date: "`r Sys.Date()`"
output: 
  html_document:
    toc: true
    toc_float: 
      smoot_scrool: true
    df_print: paged
---

# Zadanie 1
Definiuję zmienne o nazwach `pierwsza` i `druga`. Obie zmienne są wektorami składającymi się z ośmiu dowolnych obiektów będących cyframi. Do ich stworzenia używam funkcji `c()`.

```{r}
pierwsza <- c(1:8)
print(pierwsza)

druga <- c(9:16)
print(druga)
```

- Wyznaczam zmienną `suma`, która jest wynikiem działania: `pierwsza + druga`, zmienną `różnica`, która jest wynikiem działania: `pierwsza - druga` oraz zmienną `wiecej`, która jest wynikiem działania: `pierwsza + 1`.

```{r}
suma <- pierwsza + druga
print(suma)

roznica <- pierwsza - druga
print(roznica)

wiecej <- pierwsza + 1
print(wiecej)
```

- Wyznaczam średnią arytmetyczną `mean()` oraz odchylenie standardowe `sd()`.

```{r}
pierwsza_srednia <- mean(pierwsza)
cat(pierwsza_srednia)

druga_odchylenie_std <- sd(druga)
cat(druga_odchylenie_std)
```

# Zadanie 2

Tworzę i uzupełniam ramkę danych o nazwie `osoby`, która składa się z siedmiu obserwacji i dwóch zmiennych: `wzrost` i `waga`. 

```{r}
osoby <- data.frame("wzrost" = c(1.64, 1.74, 1.68, 1.77, 1.58, 1.49, 1.60),
                    "waga" = c(45, 56, 50, 70, 64, 48, 80))
```

- Wyświetlam strukturę obiektu.

```{r}
str(osoby)
```

- Wyświetlam kilka pierwszych obiektów ze zbioru.

```{r}
head(osoby)
```

- Wyświetlam kilka ostatnich obiektów ze zbioru.

```{r}
tail(osoby)
```

- Wyświetlam wymiar ramki danych.

```{r}
dim(osoby)
```

- Wyznaczam statystyki opisowe w obiekcie.

```{r}
summary(osoby)
```

# Zadanie 3

- Wykorzystując dane z *Zadanie 2* i funkcję `rownames()` nadaję imiona obiektom w ramce `osoby`.

```{r}
rownames(osoby) <- c("Alina", "Mateusz", "Amelia", "Dawid", "Weronika", "Justyna", "Filip")
```

- Tworzę obiekt `BMI`, który przechowuje informacje o wartościach BMI poszczególnych osób. Wykorzystuję funkcję `round()` do zaokrąglenia wartości BMI do dwóch miejsc po przecinku.

```{r}
BMI <- round(osoby$waga/(osoby$wzrost)^2, 2)
```

- Aktualizuję ramkę danych `osoby` dołączając do niej kolumnę z obliczonymi wartościami `BMI`. Wyświetlam zaaktualizowaną ramkę danych.

```{r}
osoby <- cbind(osoby, BMI)
osoby
```

- Wybieram i wyświetlam tylko te osoby, których BMI > 30.

```{r}
print(osoby[osoby$BMI > 30, ])

```

- Wyświetlam liczbę osób o BMI <= 25 wykorzystując funkcję `sum()`.

```{r}
print(sum(osoby$BMI <= 25))
```
# Zadanie 4

Poniższe czynności wykonuję, aby poznać więcej informacji na temat zbiorów danych: `mtcars` i `Orange`.

- Sprawdzam podstawowe informacje na temat zbioru danych `mtcars` wykorzystując do tego funkcje `str()` i `help()`.

```{r}
str(mtcars)
```


```{r, eval = FALSE}
help(mtcars)
```
Jest to zbiór danych składający się z 32 obserwacji, zawierający informacje techniczne samochodów takie jak np. spalanie, waga, ilość koni mechanicznych itd.

- Sprawdzam podstawowe informacje na temat zbioru danych `Orange`.

```{r}
str(Orange)
```


```{r, eval = FALSE}
help(Orange)
```
Jest to zbiór danych składający się z 35 obserwacji dotyczących wzrostu drzew pomarańczy. Zawiera on informacje o: drzewie, wieku i obwodzie pnia.

- Wyświetlam auta posiadające wyłącznie 6 cylindrów.

```{r}
mtcars[mtcars$cyl == 6, ]
```

- Przeciętna liczba koni mechanicznych aut o spalaniu mniejszym niż 20.

```{r}
mean(mtcars$hp[mtcars$mpg < 20])
```
- Rysuję histogram (korzystając z funkcji `hist()`) dla zmiennej `age` z zestawu danych `Orange`.
```{r}
hist(Orange$circumference,
     xlab = "Obwód (mm)",
     ylab = "Liczba obserwacji",
     main = "Histogram dla zmiennej 'Circumference' (Obwód)",
     col = "lightgreen",
     border = "darkgreen",
     breaks =10)
```



- Rysuję wykresy pudełkowe z wąsem dla zmiennych `mpg`, `hp` i `qsec` ze zbioru `mtcars`.


```{r}
# ustalam układ siatki na jeden wiersz i trzy kolumny
par(mfrow = c(1, 3))

# generuję wykresy
boxplot(mtcars$mpg, 
        # podpisuję osie OX i OY
        xlab = "Zmienna 'mpg'",
        ylab = "Mile na galon"
        )
boxplot(mtcars$hp, 
        # podpisuję osie OX i OY
        xlab = "Zmienna 'hp'",
        ylab = "Ilość koni mechanicznych"
        )
boxplot(mtcars$qsec, 
        # podpisuję osie OX i OY
        xlab = "Zmienna 'qsec'",
        ylab = "Czas przejazdu 1/4 mili"
        )

# dodaję tytuł dla wykresów
title("Wykresy pudełkowe dla zmiennych 'mpg', 'hp,' i 'qsec'.", line = -1, outer = TRUE, cex.main = 1.5)

```

# Zadanie 5
- Instaluję pakiet `psych` wykorzystując funkcję `install.packages()` i wczytuję go do pamięci za pomocą funkcji `library()`.

**Uwaga.** Na początku ustawiam repozytorium CRAN jako źródło pakietów R do instalacji i aktualizacji.

```{r, results = 'hide', warning = F}
options(repos = c(CRAN = "https://cran.r-project.org"))
install.packages("psych")
library("psych")
```

- Wyświetlam statystyki opisowe dla danych `mtcars` wykorzystując funkcje `describe()` i `summary()`.

```{r}
describe(mtcars)
summary(mtcars)
```
- Funkcja `summary()` generuje podstwowe statystyki opisowe dla obiektu danych. Podsumowanie zawiera informacje takie jak: min, max, średnią, kwartyle oraz liczbę brakujących wartości.

- Funkcja`describe()` jest dużo bardziej szczegółowa i wyświetla bardziej szczegółowe statystyki opisowe, w tym miary tendencji centralnej, miary rozproszczenia, kwartyle, skośność, kurtozę itp.

Propozycja wykorzystania funkcji describeBy():

- Wykorzystanie describeBy() do analizy zużycia paliwa (`mpg`) według liczby cylindrów (`cyl`).

```{r}
describeBy(mtcars$mpg, mtcars$cyl)
```

# Zadanie 6

- Wykorzystuję funkcję `sample()` do wygenerowania 20 wyników rzutu kostką do gry. Przypisuję je do zmiennej `proba`. Następnie liczę średnią i odchylenie standardowe dla wartości tej zmiennej.

```{r}
proba <- sample(x = 1:6, size = 20, replace = TRUE)
print(proba)
mean(proba)
sd(proba)
```

- Generuję 100 wyników rzutu monetą i przypisuję te wartości do zmiennej `rzut`.

**Uwaga!** Przyjęte oznaczenia: `1` - orzeł, `0` - reszka.

```{r}
rzut <- sample(x = 0:1, size = 100, replace = TRUE)
```

- Wyliczam i wyświetlam liczbę wyrzuconych orłów wykorzystując funkcję `sum()`.

```{r}
liczba_orlow <- sum(rzut)
cat(liczba_orlow)
```
- Losuje bez zwracania 10 liczb ze zbioru l. naturalnych od 0 do 100. Wyświetlam je.

```{r}
bez_zwracania <- sample(x = 0:100, size = 10, replace = FALSE)
cat(bez_zwracania)
```

- Wykorzystuję funkcję `rnorm()` i stosuję ją na wymyślonym przykładzie tj. generuję i wyświetlam 7 losowych pomiarów temperatury maksymalnej (w stopniach Celsjusza) w sierpniu dla Krakowa.

```{r}
dane_temperatury <- rnorm(n = 7, mean = 24, sd = 3)

# zaokrąglam wyniki do części dziesiętych
round(dane_temperatury, 1)
```
# Zadanie 7

Tworzę zestaw danych `lista` wg instrukcji z treści zadania.

```{r}
lista <- list(palenie = c(F,T,T,F,F,T,F),
              cyfry = 0:9,
              macierz = matrix(sample(x = 1:5, size = 16, replace = T), nrow = 4, ncol = 4),
              tekst = c("Litwo", "ojczyzno", "moja", "ty", "jestes", "jak", "zdrowie"))


print(lista)
```

- Odwołuję się do obiektu `tekst` na trzy sposoby.

```{r}
lista[[4]]
lista[["tekst"]]
lista$tekst
```
- Odwołuję się do trzeciego elementu wektora `cyfry` na trzy sposoby.

```{r}
lista[[2]][3]
lista[["cyfry"]][3]
lista$cyfry[3]
```

- Odwołuję się do trzeciej kolumny obiektu `macierz` na trzy sposoby.

```{r}
lista[[3]][, 3]
lista[["macierz"]][, 3]
lista$macierz[, 3]
```
# Zadanie 8

- Definiuję zmienne `wiek` i `waga`, które opisują osoby o danej wadze i danym wieku.

```{r}
wiek <- c(50, 17, 39, 27, 90)
waga <- c(80, 75, 92, 105, 60)
```

- Tworzę i wyświetlam ramkę danych `pacjenci`.

```{r}
pacjenci <- data.frame(wiek, waga)
pacjenci
```

- Wykluczam z zestawu osoby o wadze > 90 kg lub osoby w wieku < 18 lat.

```{r}
pacjenci[pacjenci$wiek > 18 | pacjenci$waga <90, ]
```

# Zadanie 9

Instaluję pakiet `nycflights13` i wczytuję go do pamięci. W tym celu wykorzystuję funkcje `install.packages()` oraz `library()`.

```{r, results = 'hide'}
install.packages("nycflights13")
library(nycflights13)
```

- Buduję model regresji na podstawie kodu z zadania w oparciu o zainstalowany pakiet `nycflights13`.

```{r}
flight_lm <- lm(arr_delay ~ dep_delay + month + carrier, data = flights)
flight_lm
```
- Szukam liczby różnych pozycji znajdujących się na tej liście.

```{r}
length(unique(flight_lm))
```

- Szukam jak nazywają sią elementy listy.

```{r}
unique(names(flight_lm))
```
- Wyświetlam współczynniki tego modelu.

```{r}
coef(flight_lm)
```

# Zadanie 10

- Wyswietlam macierz `VADeaths`.

```{r}
VADeaths
```

- Wyświetlam nazwy wierszy i kolumn oraz strukturę macierzy.

```{r}
dimnames(VADeaths)
str(VADeaths)
```

- Zmieniam nazwy kolumn na j. polski.

```{r}
colnames(VADeaths) <- c("Wiejscy Mezczyzni", "Wiejskie Kobiety", "Miejscy Mezczyzni", "Miejskie Kobiety")
colnames(VADeaths)
```

Dzielę macierz na dwie podmacierze.

- Macierz tylko dla mężczyzn:

```{r}
VADeaths_mezczyzni <- VADeaths[ , c("Wiejscy Mezczyzni", "Miejscy Mezczyzni")]
VADeaths_mezczyzni
```

- Macierz tylko dla kobiet:

```{r}
VADeaths_kobiety <- VADeaths[ , c("Wiejskie Kobiety", "Miejskie Kobiety")]
VADeaths_kobiety
```

- Liczę średnie dla każdej kolumny i dodaję je jako ostatni wiersz w macierzy.

```{r}
srednie_kolumn <- colMeans(VADeaths)
rbind(VADeaths, srednie_kolumn)
```

- Liczę średnie dla każdego wiersza i dodaję je jako ostatnią kolumnę macierzy.

```{r}
srednie_wierszy <- rowMeans(VADeaths)
cbind(VADeaths, srednie_wierszy)
```
# Zadanie 11

Tworzę dowoloną przykładową zmienną `liczba` za pomocą funkcji `sample()`. 

```{r}
liczba <- sample(x = 1:100, size = 1)
```

- Używam instrukcji `if-else` do sprawdzenia podzielności zmiennej `liczba` przez 4.

```{r}
if (liczba %% 4 == 0){
  cat("Liczba", liczba, "jest podzielna przez 4.\n")
} else {
  cat("Liczba", liczba, "nie jest podzielna przez 4.\n")
}
```
- Używam funkcji `ifelse` do sprawdzenia podzielności zmiennej `liczba` przez 4. Wykorzystuję funkcję `paste` do wyświetlenia wyniku.
```{r}
ifelse(liczba %% 4 == 0, paste(liczba, "dzieli się przez 4."), paste(liczba,"nie dzieli się przez 4."))
```

# Zadanie 12

Tworzę zmienną `ksiazki`, która mówi o tym, ile dana osoba przeczytała książek w ostatnim kwartale.

```{r}
ksiazki <- sample(0:4, size = 25, replace = TRUE)
ksiazki
```

- Liczę średnią liczbę przeczytanych książek.

```{r}
mean(ksiazki)
```

- Szukam liczby osób, które przeczytały co najmniej trzy książki.

```{r}
sum(ksiazki >= 3)
```

- Szukam liczby osób, które nie przeczytały żadnej książki.

```{r}
sum(ksiazki == 0)
```


- Tworzę zmienną `ksiazki2`, która będzie mówiła o tym czy ktoś czyta książki (warunek to min. jedna przeczytana książka). Wykorzystuję do tego pętlę `for`. Następnie, za pomocą funkcji `append` dołączam do zmiennej `ksiazki2` informacje o tym czy ktoś czyta.

```{r}
ksiazki2 <- c()

for(i in ksiazki){
  if(i > 0){
    ksiazki2 <- append(ksiazki2, "Czyta", length(ksiazki2))
  }
  else{
    ksiazki2 <- append(ksiazki2, "Nie czyta", length(ksiazki2))
  }
}

ksiazki2

```

- Dla testów losuję `miesiac` i `rok`.

**Uwaga!** Specjalnie dopuszczam opcje "0" dla miesiąca, aby sprawdzić poprawność jednego z warunków.

```{r}
miesiac <- sample(0:12, 1)
rok <- sample(0:3000, 1)
```

- Tworzę instrukcje warunkową, która mając datę (miesiąc i rok), odpowie na pytanie o liczbę dni w tym miesiącu.

```{r}
if(miesiac %in% 1:12){
  
  # Tworzę wektor z ilością dni w miesiącach
  dni_w_miesiacach <- c(31, 28, 31, 30, 31, 30, 31, 31, 30, 31, 30, 31)
  
  # Sprawdzam czy miesiąc to luty oraz czy dany rok jest przestępny
  if(miesiac == 2 && (rok %% 4 == 0 && (rok%% 100 != 0 || rok %% 400 == 0))){
    # Jeśli warunek jest prawdziwy to dodaję jeden dzień do lutego
    cat("Liczba dni w miesiacu", miesiac, "w roku", rok, "to", dni_w_miesiacach[miesiac]+1)
  }
  else {
    
    cat("Liczba dni w miesiacu", miesiac, "w roku", rok, "to", dni_w_miesiacach[miesiac])
    
  }
}
```
# Zadanie 13

Tworzę funkcję `zamiana_temp`, która zamienia temperaturę w Celsjuszach na temperaturę w Kelwinach i Fahrenheitah.

- Tworzę zmienne `temperatura_K` i `temperatura_F`, które będą przechowywać odpowiednio informację o ilości stopni w przeliczeniu na Kelwiny i Fahrenheity. Następnie tworzę ramkę danych `wyniki`, która będzie podsumowywała uzyskane wartości.

```{r}
zmiana_temp <- function(temperatura_C){
  
  temperatura_K <- temperatura_C + 273.15
  temperatura_F <- temperatura_C * 1.8 + 32
  
  wyniki <- data.frame(temperatura_C, temperatura_K, temperatura_F)
  
  return(wyniki)
}

```

- Definiuję zmienną `temperatura` dla testów, przypisuję jej wartość `0`, aby w łatwy sposób potwierdzić poprawność działania funkcji.

```{r}
temperatura_C <- 0
zmiana_temp(temperatura_C)
```

# Zadanie 14

Tworzę funkcję `pole_trojkata` liczącą pole trojkąta na podstawie wzoru Herona:

$$P = \sqrt{p(p-a)(p-b)(p-c)}$$ 
gdzie: 

$$p = {(a + b + c)/2}$$


```{r}
pole_trojkata <- function(a, b, c){
  
  # Sprawdzam czy długości boków spełniają warunek powstania trójkąta
  if(a + b > c && a + c > b && b + c > a){
    
    # Obliczam połowę obwodu trójkąta
    p <- (a + b + c)/2
    # Obliczam pole trójkąta wykorzystując wzór Herona
    pole <- sqrt(p*(p - a)*(p - b)*(p - c))
    
    
    # Wyświetlam wynik
    cat("Pole trójkąt o bokach:", a, b, c, "wynosi", pole, "\n")
  }
  else{
    cat("Nie można obliczyć pola! Podane długości boków nie tworzą trójkąta.")
  }
}
```

- Testuję funkcję `pole_trojkata`:

```{r}
# Testowe liczby
a <- 3
b <- 4
c <- 5

# Test funkcji
pole_trojkata(a, b, c)
```

# Zadanie 15

Tworzę funkcję `rodzaj_trojkata`, która na podstawie długości boków trójkąta odpowiada na pytanie o to, czy trójkąt jest ostrokątny, prostokątny lub rozwartokątny.

```{r}
rodzaj_trojkata <- function(a, b, c){
  
  # Sprawdzam czy podane długości tworzą trójkąt 
  if((a + b > c) && (a + c > b) && (b + c > a)){
    
    # Obliczam kwadraty długości boków
    a2 <- a^2
    b2 <- b^2
    c2 <- c^2
    
    # Porównuję kwadraty długości boków i wyświetlam odpowiednią informację
    if((a2 + b2 > c2) && (a2 + c2 > b2) && (b2 + c2 > a2)){
      cat("Trojkat jest ostrokatny.\n")
    }
    else if ((a2 + b2 == c2) || (a2 + c2 == b2) || (b2 + c2 == a2)){
      cat("Trojkat jest prostokatny.\n")
    }
    else{
      cat("Trojkat jest rozwartokatny.\n")
    }
  }
  else{
    cat("Podane dlugosci bokow nie tworza trojkata!\n")
  }
}
```

- Testuję działanie funkcji:

```{r}
a <- 3
b <- 4
c <- 5
rodzaj_trojkata(a,b,c)
```

# Zadanie 16

Tworzę ramkę danych `osoby` za pomocą funkcji `sample()` i `rnorm()`.

```{r}
wzrost <- round(rnorm(100, 175, 10),0)
waga   <- round(wzrost - 105 + rnorm(1,0,5))
wiek   <- sample(20:60, 100, replace = TRUE)
dzieci <- rpois(100, lambda = 1)

osoby  <- data.frame(wzrost = wzrost, waga = waga,
                     wiek = wiek, dzieci = dzieci)

head(osoby)
```

Dołączam do zestawu danych zmienną `BMI` oraz zmienną `plec`, gdzie pierwsza połowa danych to kobiety, a druga to mężczyzni. Wykorzystuję do tego funkcję `rep()`.

```{r}
osoby$BMI <- round(osoby$waga/(osoby$wzrost/100)^2, 2)
osoby$plec <- rep(c("K", "M"), each = 50)
head(osoby)
```

- Z wykorzystaniem funkcji: `str()`, `head()`, `tail()`, `dim()` oraz `summary()` przyglądam się uzyskanemu zestawowi danych.

```{r}
str(osoby)
head(osoby)
tail(osoby)
dim(osoby)
summary(osoby)
```

- Wyświetlam liczbę osób ze zbioru danych posiadających min. dwójkę dzieci. Wykorzystuję do tego funkcję `sum()` i operacje logiczne.

```{r}
sum(osoby$dzieci >= 2)
```

- Wyodrębniam ze zbioru danych osoby, które posiadają wzrost min. 185 cm.

```{r}
osoby[osoby$wzrost >= 185, ]
```

- Obliczam średnią wzrostu w całej grupie i sprawdzam kto jest przeciętnie wyższy: kobiety czy mężczyźni? Do odpowiedzi na to pytanie wykorzystuję funkcję `describeBy()`.

```{r}
# Średnia wzrostu całej grupy
mean(osoby$wzrost)
```


```{r, results = 'hide'}
# Instalacja i wczytanie do pamięci pakietu 'psych'
install.packages("psych")
library(psych)
```


```{r}
# Obliczam statystyki opisowe dla zmiennej 'wzrost' w zależności od zmiennej 'plec'
wyniki_opisowe <- describeBy(osoby$wzrost, osoby$plec)
print(wyniki_opisowe)

# Obliczam średni wzrost kobiet
srednia_kobiety <- wyniki_opisowe$K$mean
cat(srednia_kobiety)

# Obliczam średni wzrost mężczyzn
srednia_mezczyzni <- wyniki_opisowe$M$mean
cat(srednia_mezczyzni)

srednia_kobiety > srednia_mezczyzni
```

- Wyświetlam tylko te osoby, których BMI > 30.

```{r}
osoby[osoby$BMI > 30, ]
```

- Podaję ile spośród nich to kobiety.

```{r}
sum(osoby[(osoby$plec == "K") & (osoby$BMI > 30)])
```


- Podaję ile spośród nich to mężczyźni.

```{r}
sum(osoby[(osoby$plec == "M") & (osoby$BMI > 30)])
```

- Dołączam do zestawu danych zmienna `wzrost2`, która przyjmuje trzy wartości: `niski`o ile wzrost < 165, `sredni`, o ile wzrost jest między 165 i 185 oraz `wysoki`, gdy wzrost >=185.


```{r}
wzrost2 <- wzrost
wzrost2[wzrost2 >= 185] <- "wysoki"
wzrost2[wzrost2 < 185 & wzrost2 >= 165] <- "sredni"
wzrost2[wzrost2 < 165] <- "niski"
wzrost2

osoby$wzrost2 <- wzrost2
head(osoby)
```

 Korzystam z funkcji `summary()` dla zmiennej `wzrost2`. Jednak, dopiero po zmianie typu zmiennej na `factor` jestem w stanie określić, ile osób jest wysokich.

```{r}
summary(wzrost2)
class(wzrost2)
wzrost2 <- factor(wzrost2)
summary(wzrost2)
```

# Zadanie 17

Tworzę zestaw danych `lista` wg instrukcji z treści zadania.

```{r}
lista <- list("palenie" = c(F,T,T,F,F,T,F),
              "cyfry" = 0:9,
              "macierz" = matrix(sample(x = 1:5, size = 16, replace = T), nrow = 4, ncol = 4),
              "tekst" = c("Litwo", "ojczyzno", "moja", "ty", "jestes", "jak", "zdrowie"))

```

- Odwołuję się do obiektu `tekst` na trzy sposoby.

```{r}
lista[[4]]
lista[["tekst"]]
lista$tekst
```

- Odwołuję się do trzeciego elementu wektora `cyfry` na trzy sposoby.

```{r}
lista[[2]][3]
lista[["cyfry"]][3]
lista$cyfry[3]
```

- Odwołuję się do trzeciej kolumny obiektu `macierz` na trzy sposoby.

```{r}
lista[[3]][, 3]
lista[["macierz"]][, 3]
lista$macierz[, 3]
```

- Używam instrukcji `if-else` do sprawdzenia podzielności zmiennej `liczba` przez 5.

```{r}
liczba <- sample(1:100, 1)
if (liczba %% 5 == 0){
  cat("Liczba", liczba, "jest podzielna przez 5.\n")
} else {
  cat("Liczba", liczba, "nie jest podzielna przez 5.\n")
}
```
- Używam funkcji `ifelse` do sprawdzenia podzielności zmiennej `liczba` przez 5. Wykorzystuję funkcję `paste` do wyświetlenia wyniku.
```{r}
ifelse(liczba %% 5 == 0, paste(liczba, "dzieli się przez 5."), paste(liczba,"nie dzieli się przez 5."))

```
# Zadanie 18

Tworzę zmienną `ksiazki`, która mówi o tym, ile dana osoba przeczytała książek w ostatnim kwartale.

```{r}
ksiazki <- sample(0:4, size = 25, replace = TRUE)
ksiazki
```

- Liczę średnią liczbę przeczytanych książek.

```{r}
mean(ksiazki)
```

- Szukam liczby osób, które przeczytały co najmniej trzy książki.

```{r}
sum(ksiazki >= 3)
```

- Szukam liczby osób, które nie przeczytały żadnej książki.

```{r}
sum(ksiazki == 0)
```

- Tworzę zmienną `ksiazki2`, która będzie mówiła o tym czy ktoś czyta książki (min. jedna przeczytana). Wykorzystuję do tego pętlę `for`. Za pomocą funkcji `append` dołączam do zmiennej `ksiazki2` informacje o tym czy ktoś czyta.

```{r}
ksiazki2 <- c()

for(i in ksiazki){
  if(i > 0){
    ksiazki2 <- append(ksiazki2, "Czyta", length(ksiazki2))
  }
  else{
    ksiazki2 <- append(ksiazki2, "Nie czyta", length(ksiazki2))
  }
}

ksiazki2
```


# Zadanie 19

Tworzę funkcję `ile_dni_w_miesiacu`, która mając datę (miesiąc i rok), odpowie na pytanie o liczbę dni w tym miesiącu.

```{r}
ile_dni_w_miesiacu <- function(miesiac, rok){
    # Ustalam długość roku (czy jest przestępny)
  jest_przestepny <- ifelse(rok %% 4 == 0 & (rok %% 100 != 0 | rok %% 400 == 0), TRUE, FALSE)
  
  # Tworzę wektor z liczbą dni w miesiącach
  dni_w_miesiacu <- c(31, 28 + jest_przestepny, 31, 30, 31, 30, 31, 31, 30, 31, 30, 31)
  
  # Zwracam liczbę dni dla podanego miesiąca
  return(dni_w_miesiacu[miesiac])
}

ile_dni_w_miesiacu(10, 2023)
```


# Zadanie 20 

Tworzę funkcję `znajdz_liczby_doskonale`, która przyjmuje jeden argument `n`, który określa zakres poszukiwań liczb doskonałych od 1 do `n`.

**Uwaga** Liczby doskonałe to liczby, których suma ich dzielników właściwych (czyli wszystkich dzielników, z wyjątkiem samej liczby) jest równa tej liczbie. 

*Przykład:* Liczba 28 jest liczbą doskonałą, ponieważ suma jej dzielników właściwych (1 + 2 + 4 + 7 + 14) wynosi 28.
```{r}
znajdz_liczby_doskonale <- function(n)
{
  # Tworzę pusty wektor na liczby doskonałe
  doskonale <- c()
  for(i in 1:n){
    
    # Szukam dzielników i ich sumy
    dzielniki <- which(i%% 1:i ==0)
    suma_dzielnikow <- sum(dzielniki)
    
    # Sprawdzam czy liczba jest doskonała
    if(suma_dzielnikow == 2 * i){
      # Jeśli warunek jest spełniony dodaję ją do wektora
      doskonale <- c(doskonale, i)
    }
  }
  
  # Zwracam wektor z liczbami doskonałymi
  return (doskonale)
}
```

- Testuję funkcję `znajdz_liczby_doskonale`.
```{r}
znajdz_liczby_doskonale(28)
```

