---
title: "Zestaw 2"
author: "Amelia Madej"
date: "`r Sys.Date()`"
output: 
  html_document:
    toc: true
    toc_float: 
      smoot_scrool: true
    df_print: paged
---

# Potrzebne pakiety:
```{r, include=FALSE}
options(repos = c(CRAN = "https://cloud.r-project.org"))
install.packages("ggplot2")
install.packages("psych")
install.packages("MASS")
install.packages("tidyr")
install.packages("gapminder")
install.packages("robustbase")
install.packages("dplyr")

```

```{r, results = 'hide', message = FALSE}
library(tidyr)
library(dplyr)
library(gapminder)
library(ggplot2)
library(MASS)
library(robustbase)
library(psych)

```
# Zadanie 1

Stosuję funkcję `lapply()` dla listy `lista2`, aby obliczyć podstawowe statystyki opisowe. Wykorzystuję `mean()`, `sd()` oraz `quantile()`. Argument `na.rm == T` pozwala na usunięcie wartości brakujących `NA` z zestawu danych.

```{r}
lista2 <- list(dane1 = c(NA, 1:10),
               dane2 = c(-5:5, NA))
lista2

# Liczę średnią
lapply(lista2, mean, na.rm = T)
# Liczę odchylenie standardowe
lapply(lista2, sd, na.rm = T)
# Liczę kwantyle
lapply(lista2, quantile, na.rm = T)
```

# Zadanie 2
Używam funkcji `sapply()`, aby obliczyć `max()` i `min()` z zestawu danych `lista4`.

```{r}
lista4 <- list(dane1 = 20:1,
               dane2 = 1:10,
               dane3 = 1:5)

# Liczę maximum
sapply(lista4, max)
# Liczę minimum
sapply(lista4, min)

```

- Funkcja `lapply()` zwraca listę tej samej długości co X, gdzie każdy element tej listy jest wynikiem zastosowania funkcji FUN do odpowiadającego elementu X. Natomiast funkcja `sapply()` jest bardziej przyjazną dla użytkownika wersją, która domyślnie zwraca wektor lub macierz.

- Buduję funkcję mierzącą współczynnik zmienności `v` według wzoru:

$$v = \frac{sd()}{mean()}$$

```{r}
v <- function(x){
  v = sd(x)/mean(x)
  return(v)}
```

- Stosuję funkcję `sapply()` dla funkcji `v`.

```{r}
sapply(lista4, v)
```

# Zadanie 3
Funkcja `apply()` służy do stosowania określonej funkcji do wierszy lub kolumn w ramce danych lub macierzy. Od pozostałych funkcji różni się m.in. tym, że pozwala na iterację po wierszach (`MARGIN = 1`) lub kolumnach (`MARGIN = 2`) macierzy/ramki danych.

Przykładowe zastosowania:

- Obliczanie sumy sześcianów kolumn w macierzy:
```{r}
macierz <- matrix(1:6, ncol = 3)
macierz

suma_szescianow_kolumn <- apply(macierz, 2, function(col) sum(col^3))
suma_szescianow_kolumn
```
- Zastosowanie funkcji dla każdego wiersza w ramce danych:
```{r}
ramka1 <- data.frame(
  waga = c(70, 50, 66, 47, 53),
  wzrost = c(180, 155, 176, 160, 165))

srednia_waga_wzrost <- apply(ramka1, 2, mean)
srednia_waga_wzrost
```

- Zastosowanie funkcji dla każdego wiersza w ramce danych:
```{r}
ramka2 <- data.frame(
  temperatura = c(20, 19, 13, 25, 30),
  liczba_w_msc = c(10,9,3,4,5))

max_temp_liczba <- apply(ramka2, 2, max)
max_temp_liczba

```

# Zadanie 4
- Oglądam zestaw `mtcars`.
```{r}
head(mtcars)
str(mtcars)

```
- Wykorzystuję funkcję `tapply()` do uzyskania informacji o przeciętnym spalaniu w zależności od liczby cylindrów.
```{r}
srednie_spalanie <- tapply(mtcars$mpg, mtcars$cyl, mean)
srednie_spalanie

```

- Wyświetlam podstawowe statystyki opisowe za pomocą funkcji `describeBy()`.

```{r}
statystyki_opisowe <- describeBy(mtcars$mpg, group = mtcars$cyl, mat = T)
statystyki_opisowe

```



# Zadanie 5
Wyświetlam dane przedstawione w ramce `anscombe` z pakietu `datasets`. 
```{r}
head(anscombe)
str(anscombe)

```

Wyświetlam dane `fgl` z pakietu `MASS`.
```{r}
head(fgl)
str(fgl)
```

Według mnie ciekawszym zestawem danych są dane `fgl`, ponieważ są to dane dotyczące fragmentów szkła zebranych podczas prac kryminalistycznych.


- Używam funkcji `sapply()` do wyznaczenia średnich we wszystkich kolumnach wybranej ramki danych.

**Uwaga!** Nie wykorzysztuję funkcji `apply()`, ponieważ jedna z kolumn nie jest numeryczna i przy użyciu powyższej funkcji nie zostają policzone średnie w kolumnach numerycznych.
```{r}
sapply(fgl,  mean)

```

- Używam funkcji `str()` do sprawdzenia, które kolumny są numeryczne i powtarzam wcześniejszy podpunkt tylko do tych kolumn. Nie wyznaczam średnich dla kolumny `type`, ponieważ jest to zmienna `factor`. 

```{r}
str(fgl)

srednie <- apply(fgl[1:9], 2, mean)
srednie
```

- Używam funkcji `apply()` do wyznaczenia mediany we wszystkich kolumnach ilościowych.

```{r}
mediany <- apply(fgl[1:9], 2, median)
mediany
```

- Dla której zmiennej widzimy największą różnicę między średnią a medianą? Do odpowiedzi na to pytanie wykorzystuję funkcję `which.max()`.
```{r}
roznica <- abs(srednie - mediany)
roznica

cat("\nMaksymalną różnicę pomiędzy średnią, a medianą widzimy dla zmiennej '", colnames(fgl[which.max(roznica)]), "'.")
```

- Używam funkcji `apply()` do obliczenia odchylenia standardowego oraz współczynnika zmienności dla wszystkich kolumn ilościowych zestawu danych `fgl`.
```{r}
apply(fgl[1:9], 2, sd)

v <- function(a){
  return(sd(a)/mean(a))}

apply(fgl[1:9], 2, v)
```

# Zadanie 6

Wykorzystuję pakiety `tidyr`, `dplyr` oraz `gapminder`.

- Zmieniam nazwy zmiennych, tj. zmienną `year` nazywam `rok`, a zmienną `gdpPercap` nazywam `PKB`.

```{r}
gapminder %>%
  rename(rok = year, PKB = gdpPercap)

```

- Zmieniam wartości zmiennej `pop` tak, aby ludność była przedstawiona w milionach osób.

```{r}
pop_mln <- gapminder %>%
  mutate(pop = pop/1000000)
pop_mln
```

- Wyświetlam wszystkie kraje afrykańskie, które w roku 1957 miały PKB większe niż 12000$.

```{r}
kraje_afrykanskie <- gapminder %>%
  filter(year == 1957, 
         gdpPercap > 12000, 
         continent == "Africa")

kraje_afrykanskie
```

- Rysuję wykres, który pokazuje ile tych krajów (z powyższego podpunktu) było w każdym roku badania.

```{r}
liczba_krajow_w_kazdym_roku <- gapminder %>%
  filter(gdpPercap > 12000,
         continent == "Africa") %>%
  group_by(year) %>%
  summarize(liczba_krajow = n())

library(ggplot2)
ggplot(liczba_krajow_w_kazdym_roku, aes(x = year, y = liczba_krajow)) +
  geom_point(size = 4,
            col = 'royalblue') +
  labs(x = "Rok", 
       y = "Liczba krajów z PKB > 12000$") +
  scale_x_continuous(breaks = unique(liczba_krajow_w_kazdym_roku$year)) +
  ggtitle("Liczba afrykańskich krajów z PKB > 12000$ w poszczególnych latach")+
  scale_y_continuous(limits = c(0, max(liczba_krajow_w_kazdym_roku$liczba_krajow) + 1))

 
```

- Wyświetlam kraje spoza Afryki, które w roku 1962 miały PKB mniejsze od 750$.

```{r}
kraje_1962 <- gapminder %>%
  filter(continent !="Africa", 
         year == 1962, 
         gdpPercap < 750)

kraje_1962
```

- Na przykładzie lat 1952, 1977 i 2002 sprawdzam, ile wynosiła przeciętna długość życia w Polsce.

```{r, include = FALSE}

library(dplyr)
library(gapminder)

```

```{r}
dl_zycia_pl <- gapminder %>%
  dplyr::select(country, year, lifeExp) %>%
  filter(country == "Poland",
         year %in% c(1952, 1977, 2002)) 

dl_zycia_pl
```
- Wyświetlam porównanie przedstawiające państwa Ameryk, w których przeciętna długość życia była większa niż w Polsce w wybranych latach.
```{r}
dl_zycia_ameryki <- gapminder %>%
    filter(year %in% c(1952, 1977, 2002),
         continent == "Americas") %>%
    dplyr::select(country, year, lifeExp)

dl_zycia_ameryki


porownanie <- full_join(dl_zycia_pl, dl_zycia_ameryki, by = c("year")) %>%
  filter(lifeExp.x < lifeExp.y) 

porownanie


```
Porównanie z krajami Ameryki Północnej i Południowej może pomóc w zrozumieniu, jak czynniki historyczne, polityczne i gospodarcze wpływały na długość życia w Polsce w tych okresach.

- Wyznaczam podstawowe statystyki opisowe dot. wielkości populacji na różnych kontynentach w roku 2007. Posługuję się funkcjami `group_by()` i `summarize()`.

```{r}
pop_kontynenty <- gapminder %>%
  filter(year == 2007) %>%
  rename(Kontynent = continent) %>%
  group_by(Kontynent) %>%
  summarize(Średnia = mean(pop),
            Mediana = median(pop),
            Min = min(pop),
            Max = max(pop),
            Odchylenie_standardowe = sd(pop))
    
pop_kontynenty
```

- Wśród krajów o PKB niższym od 5000$ (rozważam dane za rok 1977), wyznaczam po trzy kraje z Afryki, Europy i Azji, w których spodziewana długość życia jest największa.

```{r}
po_trzy_kraje <- gapminder %>%
  filter(gdpPercap < 5000,
         year == 1977,
         continent %in% c("Africa", "Asia", "Europe")) %>%
  group_by(continent) %>%
  top_n(3, lifeExp) %>%
  arrange(continent, desc(lifeExp))

po_trzy_kraje
```

- Filtruję dane z roku 1987 dla krajów europejskich. Dodaję zmienną `system`, która przyjmuje trzy wartości: `RWPG` dla krajów RWPG, `UE` dla krajów Unii Europejskiej oraz `Inne` dla pozostałych krajów. Następnie wyznaczam podstawowe statystyki opisowe (średnia, mediana, odchylenie standardowe, Q1 i Q3).

**Uwaga!** Do systemu `RWPG` zaliczam wszystkie państwa powstałe z rozpadu socjalistycznych republik.

```{r}

RWPG <- c("Bulgaria", "Czech Republic", "Slovakia", "Poland", "Romania", "Hungary", "Russia", "Ukraine", "Belarus", "Uzbekistan", "Kazachstan", "Georgia", "Azerbaijan", "Lithuania", "Moldova", "Latvia", "Kyrgyzstan", "Tajikistan", "Armenia", "Turkmenistan", "Estonia")

UE_1987 <- c("Belgium", "Denmark", "France", "Germany", "Greece", "Ireland", "Italy", "Luxembourg", "Netherlands", "Portugal", "Spain")


systemy <- gapminder %>%
  filter(year == 1987,
         continent == "Europe") %>%
  mutate(System = ifelse(country %in% RWPG, "RWPG", ifelse(country %in% UE_1987, "UE", "Inne")))

systemy

systemy_statystyki <- systemy %>%
  group_by(System) %>%
  summarize(średnia_pop = mean(pop),
            średnia_dl_zycia = mean(lifeExp),
            średnia_gdp = mean(gdpPercap),
            mediana_pop = median(pop),
            mediana_dl_zycia = median(lifeExp),
            mediana_gdp = median(gdpPercap),
            odchylenie_standardowe_pop = sd(pop),
            odchylenie_standardowe_dl_zycia = sd(lifeExp),
            odchylenie_standardowe_gdp = sd(gdpPercap),
            Q1_pop = quantile(pop, 0.25),
            Q3_pop = quantile(pop, 0.75),
            Q1_dl_zycia = quantile(lifeExp, 0.25),
            Q3_dl_zycia = quantile(lifeExp, 0.75),
            Q1_gdp = quantile(gdpPercap, 0.25),
            Q3_gdp = quantile(gdpPercap, 0.75))

systemy_statystyki
```

Wnioski:

- Kraje UE były najliczebniejsze, jednak wysoka wartość odchylenia standardowego sugeruje, że populacje poszczególnych kraji są różnorodne i "rorzucone" wokół średniej 
- Średnia długość życia była największa w krajach UE, tak samo jak średnie PKB, co wskazuje na skorelowanie tych zmiennych
- W rozkładach populacji wszystkich systemów występuje asymetria prawostronna (me < sr)
- Rozkład średniej długości życia we wszystkich systemach ma rozkład normalny


# Zadanie 7

Na jednym wykresie liniowym rysuję, jak w rozważanych latach zmieniała się oczekiwana długość życia w trzech wybranych przeze mnie krajach afrykańskich: `Madagaskar`, `Lesotho` oraz `Zimbabwe`. Przekształcam odpowiednie dane do postaci szerokiej używając funkcji `spread()` z pakietu `tidyr`.


```{r, warning=FALSE}

dane_szerokie <- gapminder %>%
  filter(country %in% c("Madagascar", 
                        "Lesotho",
                        "Zimbabwe")) %>%
  dplyr::select(country, year, lifeExp) %>%
  spread(country, lifeExp)


dane_szerokie %>%
  ggplot() +
  geom_line(mapping = aes(x = year, 
                          y = Madagascar, 
                          color = "Madagascar"),
            size = 1) +
  geom_line(mapping = aes(x = year, 
                          y = Lesotho, 
                          color = "Lesotho"),
            size = 1) +
  geom_line(mapping = aes(x = year, 
                          y = Zimbabwe, 
                          color = "Zimbabwe"),
            size = 1) + 
  labs(x = "Rok", 
       y = "Oczekiwana długość życia", 
       title = "Zmiana oczekiwanej długości życia w wybranych krajach afrykańskich",
       color = "Kraj")
```

# Zadanie 8
Funkcja `set.seed()` służy do inicjowania generatora liczb losowych w określonej początkowej wartości (ziarno), co pozwala na kontrolowane generowanie tych samych losowych wyników w kolejnych próbach. Warto zastanowić się nad jej użyciem, gdy potrzebujemy powtarzalności i kontrolowalności wyników losowych.

- Wykorzystuję funkcję `sample()` do symulacji rzut kostką sześcienną. Rzucamy ową kostką 2, 10, 50, 100 i 1000 razy. Następnie wykorzystuję funkcję `table()` do tego, by sprawdzić, jakie liczby uzyskałam. Kolejno, Wykorzystuję funkcję `mean()`, by wyznaczyć średnią liczbę oczek w doświadczeniu.

```{r}
set.seed(123)

liczba_rzutow <- c(2, 10, 50, 100, 1000)

for (n in liczba_rzutow) {
  rzuty <- sample(1:6, n, replace = T)
  wynik <- table(rzuty)
  
  srednia <- mean(rzuty)
  
  cat(paste("Liczba rzutów:", n, "\n"))
  print(wynik)
  cat(paste("Średnia liczba oczek:", srednia, "\n\n"))
}
```
Symulacja `Monte Carlo` polega na stworzeniu modelu uwzględniającego losowe czynniki, powtarzaniu eksperymentu z różnymi losowymi danymi i analizie wyników w celu uzyskania przybliżonych rezultatów. 


- Dwa zespoły NBA, Chicago Bulls i NY Knicks, rozgrywają serię play-off składającą się z siedmiu meczów. Knicks są lepsi i mają 65% szans na wygranie każdego meczu. Rywalizacja toczy się do czterech zwycięstw. Przeprowadzam 10000 symulacji i sprawdzam jak często NY wygra rywalizację.

```{r}

set.seed(123)

symulacja <- function(liczba_meczy, liczba_symulacji){
  
  liczba_wygranych <- 0
  
  for(i in 1:liczba_symulacji){
    
    play_off_NY <- sample(c(0, 1), liczba_meczy, replace = T, prob = c(0.35, 0.65))
    
    if(sum(play_off_NY) >= 4){
      liczba_wygranych <- liczba_wygranych + 1
    }
  }
  
  return(liczba_wygranych)
}

l_meczy <- 7
l_symulacji <- 10000

rywalizacja <- symulacja(l_meczy, l_symulacji)
rywalizacja

procent_wygranych <- rywalizacja / l_symulacji * 100

cat(paste("NY Knicks wygrało serię w ", procent_wygranych, "% symulacji."))

```


# Zadanie 9

Biorę ramkę danych `mammals` z pakietu `MASS`, która zawiera informacje o masie ciała i masie mózgu dla 62 wybranych zwierząt. A także dane, które znajdują się w ramce danych `Animals2` zamieszczone w pakiecie `robustbase`. W obu przypadkach nazwy wierszy identyfikują zwierzęta, a celem ćwiczenia jest zbadanie różnic między zwierzętami scharakteryzowanymi w obu zestawach danych.


- Funkcja `rownames()` zwraca wektor nazw wierszy dla ramki danych, a funkcja `intersect()` wyznacza część wspólną dwóch zestawów, zwracając wektor ich wspólnych elementów. Korzystając z tych funkcji, konstruuję i wyświetla, wektor `zwierzaki` nazw zwierząt wspólnych dla obu ramek danych.
```{r}
zwierzaki <- intersect(rownames(mammals), rownames(Animals2))
zwierzaki


length(zwierzaki)
```
- Funkcja `setdiff()` zwraca wektor elementów zawartych w jednym zbiorze, ale nie w drugim. Używam tej funkcji, aby wyświetlić zwierzęta obecne w zestawie `mammals`, których nie ma w zestawie `Animals2`.

```{r}
brak_w_Animals2 <- setdiff(x = rownames(mammals), y = rownames(Animals2))
brak_w_Animals2
```
- Natępnie używam funkcji `setdiff()`, aby wyświetlić zwierzęta obecne w `Animals2`, które nie występują w zestawie `mammals`.
```{r}
brak_w_mammals <- setdiff(x = rownames(Animals2), y = rownames(mammals))
brak_w_mammals
```


# Zadanie 10
- Stosuję funkcji `qnorm()` by wyznaczyć `5%` i `95%` kwantyl dla rozkładu N(0,1).
```{r}
kwantyl_5_norm <- qnorm(0.05)
kwantyl_5_norm

kwantyl_95_norm <- qnorm(0.95)
kwantyl_95_norm
```
- Wykorzystuję funkcję `qt()`, by wyznaczyć `5%` i `95%` kwantyl dla rozkładu t-Studenta.


**Uwaga!** Zakładam, że liczba stopni swobody wynosi odpowiednio 1, 5, 10, 30, 50 i 1000.

```{r}
stopnie_swobody <- c(1, 5, 10, 30, 50, 1000)

kwantyl_5_t_studenta <- sapply(stopnie_swobody, function(df) qt(0.05, df))
kwantyl_95_t_studenta <- sapply(stopnie_swobody, function(df) qt(0.95, df))

kwantyle_t <- data.frame(st_swobody = stopnie_swobody,
                         kwantyl_5_t_studenta = kwantyl_5_t_studenta,
                         kwantyl_95_t_studenta = kwantyl_95_t_studenta)
kwantyle_t
```
Można zauważyć, że:

- Im większa próbka (więcej stopni swobody), tym bardziej rozkład t-Studenta przypomina rozkład normalny, a kwantyle stają się bardziej zbliżone do kwantyli rozkładu normalnego. Dla mniejszych próbek (mniej stopni swobody), kwantyle t-Studenta są bardziej rozproszone, co odzwierciedla większą zmienność w wynikach.

